【裁判字號】    88,訴,7
【裁判日期】    890324
【裁判案由】    行使偽造文書等
【裁判全文】
臺灣花蓮地方法院刑事判決                        八十八年度訴字第七號
    公  訴  人  臺灣花蓮地方法院檢察署檢察官
    被      告  乙○○
右列被告因偽造文書等案件，經檢察官提起公訴（八十七年度偵字第三九○七號），
本院判決如左︰
    主  文
乙○○行使偽造私文書，足以生損害於他人，處有期徒刑肆月。緩刑參年。
    事  實
一、乙○○自民國八十七年四月間起受僱於陳秀發，為在行政院國軍退除役官兵輔導
    委員會鳳林榮民醫院（下稱鳳林榮民醫院）住院之陳秀發擔任看護一職，明知陳
    秀發於八十七年十月七日已因病陷於昏迷，竟意圖為自己不法之所有，於同日上
    午某時，竊取陳秀發所有、置於病房內之郵局局號○七八一○二之五（鶯歌二支
    郵局）、帳號八○○○一三之一號之存簿一本及印章一枚，得手後，於八十七年
    十月八日上午八時十五分許，至花蓮縣鳳林郵局，偽填不實之提款單，並盜蓋陳
    秀發之印章於該提款單上，足以生損害於陳秀發，而偽造私文書，並進而將該提
    款單交予不知情之郵局職員，冒領存款新台幣（下同）四萬元，致該郵局職員陷
    於錯誤而如數交付四萬元予乙○○，足以生損害於陳秀發。嗣陳秀發於八十七年
    十月八日病危（於同年十月十日上午五時二十五分死亡），陳秀發配偶甲○○發
    覺有異，始報警循線查獲。
二、案經甲○○訴由花蓮縣警察局鳳林分局報請台灣花蓮地方法院檢察署檢察官偵查
    起訴。
    理  由
壹、有罪部分：
一、右揭事實，業據被告於警訊及本院審理時坦承有擔任陳秀發之看護，並於前開時
    點持陳秀發之存摺及印章至鳳林郵局領款四萬元等情不諱，並經被害人甲○○指
    證歷歷，復有死亡證明書、郵政存簿儲金提款單、存摺影本、被告提款照片各一
    張附卷可稽。被告固矢口否認有何偽造文書等犯行，辯稱是受陳秀發委託至郵局
    領款，所領得之款項及存摺、印章均有交給陳秀發，又因陳秀發積欠其看護費二
    萬四千元，伊才在八十七年十月七日至郵局提領一萬元，再於翌日（十月八日）
    再領取四萬元，扣除一萬四千元是其看護費外，其餘二萬六千元要作為陳秀發轉
    院及回桃園之旅費云云。惟查：
  (一)陳秀發因肺結核、糖尿病及腎功能異常等疾病，於八十七年九月二十七日入院，
    於八十七年十月七日上午九時觀察已有嗜睡、意識不清情形，同日中午十二時醫
    院發出病危通知單，迄同年十月十日上午五時二十五分死亡等情，有鳳林榮民醫
    院八十九年一月十七日鳳醫醫字第四號函及所附病歷資料在卷可憑。
  (二)被告於八十七年十月七日下午十三時四分許，持陳秀發之存摺、印章，至鳳林郵
    局填寫提款單提領一萬元，當時陳秀發前開郵局帳戶內之存款於被告提領一萬元
    後僅餘四萬四千零二十三元，嗣被告又於翌日（十月八日）上午八時十五分許再
    至同一郵局領取四萬元，致該帳戶內僅餘四千零二十三元等情，有提款單、提款
    照片二份、存摺影本一份足參。
  (三)被告自八十七年四月間起受僱於陳秀發（當時在鳳林榮民醫院附設療養中心），
    約定看護費一日八百元，原看護費均向告訴人甲○○領取，但因甲○○懷孕待產
    ，且陳秀發係患肺結核，甲○○恐遭感染，甲○○遂將陳秀發之郵局存摺、印章
    等物品託鳳林榮民醫院輔導員保管，嗣陳秀發向輔導員要求自行保管郵局存摺及
    印章，輔導員乃將上開物品歸還陳秀發，故此後被告之看護費均向陳秀發領取等
    情，為告訴人甲○○陳稱在卷，核與證人李鼎信、黃明正於偵查中證述之內容相
    符（偵查卷九至十一頁），且被告亦供稱自甲○○未到醫院探望陳秀發後，其看
    護費均向陳秀發領取，陳秀發則有時會託伊到郵局領錢後再發放看護費給伊等情
    ，是上開事實應堪信為真實。
  (四)被告之看護費用係向陳秀發領取乙節，固屬實情，惟縱陳秀發尚有積欠被告看護
    費，但因陳秀發現已死亡，實際積欠之看護費數額已無從得知，然被告於陳秀發
    病重陷於昏迷之際（八十七年十月七日），惟恐其應得之看護費無法獲償，已有
    機會自持陳秀發郵局存摺、印章至郵局領款抵償其應得之看護費用，而被告也確
    實因陳秀發積欠其看護費，而於該日下午至郵局提領陳秀發之存款一萬元，衡情
    此應係陳秀發積欠其看護費之總額，蓋被告既因陳秀發積欠其看護費而至郵局提
    款，按經驗法則判斷，豈有不提領相當數額款項之理（此部分因被告自認對陳秀
    發有債權，應認其並無不法所有意圖，容後詳述之）。而被告竟於該日提款後，
    又於翌日（十月八日）再至郵局提領逾越其債權之四萬元，而以陳秀發當時已病
    重陷於昏迷，被告與之並無何親誼關係，僅係受僱擔任看護之責，怎有可能為當
    時病重之陳秀發辦理轉院或帶其回鄉，被告此部分辯詞顯與常情及經驗法則不符
    ，並不足採。是其未經陳秀發授權，竊取陳秀發所有郵局存摺及印章至郵局領款
    四萬元，此部分確有不法所有意圖，至為明灼，不因其後已將款項歸還被害人甲
    ○○而得解免其責。本案事證明確，被告犯行洵堪認定。
二、核被告乙○○所為，係犯刑法第三百二十條第一項竊盜罪、同法第二百十六條、
    第二百十條之行使偽造私文書罪、同法第三百三十九條第一項詐欺取財罪。被告
    盜用印章為偽造私文書之部分行為，又偽造私文書後，進而行使，偽造私文書之
    低度行為為行使之高度行為所吸收，均不另論罪。被告乙○○以竊盜、行使偽造
    私文書為其詐領告訴人存款之方法，所犯之三罪間有方法結果之牽連關係，應從
    一重之行使偽造私文書罪處斷。另被告竊盜犯行，起訴書雖未論及，然因此部分
    與已起訴之犯罪事實有牽連犯裁判上一罪關係，本院自得併予審理。爰審酌被告
    並無前科，因一時貪念，致觸刑章，以上開方法詐得財物，犯罪所得為四萬元，
    於案發後已歸還被害人甲○○，及其智識程度、所生危害、犯罪後態度等一切情
    狀，量處如主文所示之刑。末查，被告前未曾受有期徒刑以上刑之宣告，此有台
    灣花蓮地方法院檢察署刑案資料查註紀錄表一份在卷可稽，其因一時失慮，致為
    本件犯行，經此教訓應知所警惕而無再犯之虞，本院認對被告所處之刑以暫不執
    行為適當，併予宣告緩刑三年，以啟自新。
三、扣案被告偽造之提款單一張，為被告供犯罪所用之物，但非被告所有，自無從宣
    告沒收，附此敘明。
貳、不另為無罪之諭知部分：
一、公訴意旨除上開論罪部分外，尚如附件起訴書犯罪事實欄所載。
二、按犯罪事實應依證據認定之，無證據不得推定其犯罪事實；又不能證明被告犯罪
    者，應諭知被告無罪之判決，刑事訴訟法第一百五十四條、第三百零一條第一項
    分別定有明文。再按告訴人之告訴，係以使被告受刑事訴追為目的，是其陳述是
    否與事實相符，仍應調查其他證據以資審認（最高法院五十二年台上字第一三○
    ○號判例參照）。又事實之認定，應憑證據，如未能發現相當證據，或證據不足
    以證明，自不能以推測或擬制之方法，為裁判基礎（最高法院四十年台上字第八
    六號判例參照）。再查若債權人為催討債務，而以客觀上施用詐術之行為促債務
    人履行債務，因其自始即有行使正當權利之意思，主觀上並無不法所有之意圖，
    要難以刑法上之詐欺罪相繩。
三、訊據被告則堅決否認其涉前開公訴人所指之罪嫌，辯稱：其係受陳秀發委託，於
    八十七年九月七日持陳秀發所有之存摺印章至郵局領取二十五萬元，領取後即交
    給陳秀發，據陳秀發告知該筆款項是要交給基隆的朋友帶回大陸，但實際用途伊
    不清楚；另因陳秀發積欠其看護費二萬四千元，故伊先於八十七年十月七日至郵
    局領取一萬元，同年十月八日再去領取四萬元等語。經查：
  (一)被告受僱擔任陳秀發之看護，看護費用原先係向甲○○領取，後來改由向陳秀發
    領取等情，已於前文論述甚詳（前開理由欄一(三)部分參照），而參酌陳秀發係罹
    患肺結核及糖尿病，病情非輕，且陳秀發之妻甲○○又因懷孕恐遭傳染而未至醫
    院看顧（前開理由欄一(一)(三)部分參照），故被告供稱陳秀發有時會委託其至郵局
    領款乙節，與常情相符，應可採信。
  (二)被告固坦承其確有於八十七年九月七日至鳳林郵局領取陳秀發在郵局帳戶局號○
    ○九一二二之二（鳳林郵局）、帳號○三○二九七之○號之帳戶內存款二十五萬
    元等情不諱，並有提款單、存摺影本、照片各一份足憑，然當時陳秀發病情穩定
    ，並無意識不清情形，且無其他積極證據證明此次被告之提款未經陳秀發之授權
    ，是自不能僅憑被害人單一之指訴遽認被告此次有不法所有意圖，及有足生損害
    於陳秀發之情形。
  (三)被告固又坦承其於八十七年十月七日下午十三時四分許，有至鳳林郵局提領陳秀
    發在郵局帳戶局號○七八一○二之五（鶯歌二支郵局）、帳號八○○○一三之一
    號之帳戶存款一萬元等情不諱，並有提款單、存摺影本、照片各一份在卷可憑，
    然辯稱係因陳秀發積欠其看護費，始自行去領取，以抵償陳秀發積欠之看護費用
    ，而因陳秀發現已死亡，有無積欠被告看護費及實際積欠之看護費數額等均已無
    從得知，然依罪疑惟輕原則，再參酌經驗法則判斷，被告之看護費係向陳秀發領
    取，而陳秀發於八十七年十月七日因病陷於昏迷，則被告確有可能因恐無法領取
    其應得之看護費，而自行持陳秀發之存摺印章至郵局領款，則被告當時雖未得陳
    秀發授權，但因其自始即有行使正當權利之意思而為，依據前開說明，應認被告
    主觀上並無不法所有之意圖，且亦無生損害於陳秀發。
四、綜上所述，被告於八十七年九月七日、十月七日二次至郵局提領陳秀發之存款各
    二十五萬元、一萬元，均無積極證據證明被告有何不法所有意圖及有何足生損害
    於陳秀發之情形，此外，再經本院依職權調查結果後，亦無其他確切之證據足認
    被告涉有此部分犯行，而因公訴人認此部分與前開論罪科刑部分有連續犯裁判上
    一罪關係，揆諸首揭規定，爰不另為無罪之諭知。
據上論斷，依刑事訴訟法第二百九十九條第一項前段、刑法第三百二十條第一項、第
二百十六條、第二百十條、第三百三十九條第一項、第五十五條、第七十四條第一款
、罰金罰鍰提高標準條例第一條前段，判決如主文。
中      華      民      國      八十九      年    三    月    二十四    日
                                臺灣花蓮地方法院刑事庭
                                    法  官  楊  碧  惠
右正本證明與原本無異。
如對本判決不服，應於送達後十日內，向本院提出上訴狀。（應抄附繕本）告訴人或
被害人如對於本判決不服者，應具備理由請求檢察官上訴，其上訴期間之計算係以檢
察官收受判決正本之日期為準。
                                    法院書記官
中      華      民      國       八 十 九     年    三     月   二十八  日
附錄本判決論罪之法律條文：
刑法第三百二十條：
意圖為自己或第三人不法之所有，而竊取他人之動產者，為竊盜罪，處五年以下有期
徒刑、拘役或五百元以下罰金。
意圖為自己或第三人不法之利益，而竊佔他人之不動產者，依前項之規定處斷。
前二項之未遂犯罰之。
刑法第二百十六條：
行使第二百十條至第二百十五條之文書者，依偽造、變造文書或登載不實事項或使登
載不實事項之規定處斷。
刑法第二百十條：
偽造、變造私文書，足以生損害於公眾或他人者，處五年以下有期徒刑。
刑法第三百三十九條：
意圖為自己或第三人不法之所有，以詐術使人將本人或第三人之物交付者，處五年以
下有期徒刑、拘役或科或併科一千元以下罰金。
以前項方法得財產上不法之利益或使第三人得之者亦同。
前二項之未遂犯罰之。


司法院資訊處製作；財團法人民間司法改革基金會備份。
